【裁判字號】    89,台上,2821
【裁判日期】    891215
【裁判案由】    離婚
【裁判全文】
最高法院民事判決                              八十九年度台上字第二八二一號
    上 訴 人  乙○○
    被上訴人  甲○○
右當事人間請求離婚事件，上訴人對於中華民國八十八年八月二十四日台灣高等法院
第二審判決（八十八年度家上字第一五九號），提起上訴，本院判決如左：
    主  文
上訴駁回。
第三審訴訟費用，由上訴人負擔。
    理  由
本件上訴人主張：被上訴人為大陸地區女子，於民國八十六年十二月十六日與伊結婚
，並於八十七年四月二日入境台灣。惟被上訴人竟拒絕與伊同居，而至桃園縣平鎮市
○○路六八號其二伯家裡居住，視伊為陌路。伊因而提起同居訴訟，經台灣桃園地方
法院受理並當庭成立願同居之和解在案。詎被上訴人和解後迄拒與伊同居，顯惡意遺
棄伊在繼續狀態中，爰依民法第一千零五十二條第一項第五款，求為准與被上訴人離
婚之判決。
被上訴人則以：伊自始未拒絕與上訴人同居，而係上訴人拒絕同居；且上訴人並無與
伊同居真意，其訴請同居，無非藉訴訟之程序遂行離婚之目的，上訴人以惡意遺棄為
由，請求離婚為無理由等語。資為抗辯。並反訴主張：上訴人於結婚五日後，即急欲
與伊離婚，更千方百計逼迫伊應允，手段可謂無所不用其極，兩造婚姻實難維持，爰
依民法第一千零五十二條第二項、第一千零五十六條第二項規定，求為准與上訴人離
婚並命上訴人給付慰藉金新台幣（下除載人民幣者外，均同）二十萬元之判決（被上
訴人逾此部分之請求，業經敗訴確定）。
原審以：兩造於八十六年十二月十六日在大陸河南省鄭州市舉行公證結婚，有結婚公
證書可稽。上訴人雖主張：被上訴人入境台灣後，視其為陌路，拒絕同居，雖經訴訟
和解同居，迄仍拒不履行同居義務，顯然係惡意遺棄上訴人在繼續狀態中云云，惟為
被上訴人所否認，辯稱：上訴人係藉訴訟程序達成離婚目的，和解後仍不接受其至上
訴人家同居云云，兩造情詞各執。查：(一)被上訴人於八十七年四月二日入境來台，然
上訴人之前於八十七年三月二十九日即先赴訴外人李庚申（被上訴人二伯）住處要求
談判與被上訴人離婚，有上訴人不爭之切結書影本可資憑按，足徵上訴人訴請被上訴
人履行同居，於八十七年五月十二日成立履行同居和解前，即有與被上訴人離婚之意
。(二)證人李秀芬證稱：「被上訴人來台灣是因上訴人提出離婚要求，上訴人到大陸結
婚，被上訴人還未到台灣上訴人就打電話要離婚」云云；證人湯貴英證稱：「上訴人
訂婚後即寫信言明不要被上訴人，後來又到大陸結婚」、「（被上訴人曾二次來台）
沒回家住，帶到外面住，到台灣原為結婚」、「（四月二日來台）有帶至上訴人家中
，但氣氛不好」云云；證人崔桂雲證稱：「四月十三日那天被上訴人二伯打電話請我
至上訴人家協商，事先打電話告知，上訴人口氣很兇，並言明不願協商」云云。足見
上訴人訴請履行同居義務之前，即存與被上訴人離婚之意，而非被上訴人拒絕同居甚
明。上訴人固舉證人童崇來、鍾桂香及提出里鄰長證明書，為證明被上訴人拒絕同居
之證據方法。惟童崇來證稱：「被上訴人打電話來台均是要錢」、鍾桂香證稱：「是
被上訴人二伯打電話來才知道兩造要離婚」云云，均未曾證明被上訴人有拒絕同居之
事實；至里鄰長證明書載：「未見其（被上訴人）返家與夫同居」之內容，亦不能推
認被上訴人拒絕同居之事實，並不足為有利上訴人認定之依據。(三)被上訴人來台後，
上訴人即要求離婚，被上訴人乃懇請李庚申協調，並向鄉鎮調解委員會申請調解，請
求上訴人同意被上訴人前往共同生活，但上訴人拒不到場調解等情，為上訴人所不爭
，且有桃園縣平鎮市調解委員會通知書、調解不成立證明書影本可證。被上訴人辯稱
：其入境來台之後，即無拒絕與上訴人同居云云，堪信屬實。另被上訴人於八十七年
四月二日入境，上訴人旋於八十七年四月十二日提起履行同居之訴，於同月十四日即
擬妥離婚起訴狀，且兩造於同年五月十二日成立同居和解，上訴人於同年六月十日提
起本件離婚訴訟，前後不足一月。被上訴人辯稱：上訴人自始即意在離婚，非真有請
求履行同居之意云云，尚非無據。矧被上訴人與上訴人成立同居和解，堪認其無拒絕
同居之主觀意思，上訴人復未證明於同居和解後曾請求被上訴人履行同居遭拒，其謂
：被上訴人拒絕同居，為惡意遺棄云云，難以憑信。(四)依內政部於八十六年十月十五
日修正公布之大陸地區人民進入台灣地區許可辦法第十八條第一項第一款、第三條第
一項第一款、第三款或第四款規定，探親進入台灣地區停留期間不得逾三個月，必要
時得申請延期，期間不得逾三個月，每年總停留期間不得逾六個月。查被上訴人於八
十七年四月二日入境，依上開規定，被上訴人簽證有效期間至八十七年七月一日即告
屆滿，須由上訴人再行申請延期，上訴人未申請延期，被上訴人無從居留與上訴人同
居。被上訴人於八十七年六月二十八日離台返回大陸，為上訴人所明知，上訴人亦不
再為其申請來台，被上訴人又何有履行同居義務之可能，被上訴人辯稱：伊有不能同
居之正當理由云云，應屬可信。從而上訴人依民法第一千零五十二條第一項第五款之
規定，請求判決准與被上訴人離婚，即非正當，不應准許。其次，有第一項以外之重
大事由，難以維持婚姻者，夫妻之一方得請求離婚，為民法第一千零五十二條第二項
所明定。被上訴人所謂：上訴人人格具有重大瑕疵，其婚姻關係難以維持云云，並無
證據證明，雖不足採。惟依前所述，被上訴人來台之初，上訴人即有要求被上訴人離
婚之意，復以訴訟方式意欲達成離婚之目的，足認兩造間賴以維繫婚姻關係繼續存在
之誠信基礎業已動搖，則被上訴人反訴主張：兩造結婚以來，上訴人即千方百計要求
離婚，實難與上訴人繼續共同生活，有難以維持婚姻之重大事由云云，尚可信採。則
被上訴人請求准與上訴人離婚，於法並無不合，應予准許。又依民法第一千零五十六
條第二項規定，夫妻一方，因判決離婚受有損害，而受害人為無過失者，雖非財產上
之損害，亦得向有過失之一方請求賠償相當之金額。被上訴人請求判決與上訴人離婚
，既應准許，上訴人就離婚之原因，為有過失之一方，被上訴人並無過失，被上訴人
反訴主張：其與上訴人結婚共同生活僅五日，即遭上訴人無理毀婚，鄰里皆知，對被
上訴人造成內心巨大傷害云云，亦堪採信。被上訴人請求上訴人賠償慰藉金，並非無
據。爰審酌上訴人為南亞工專肄業，在電子公司任助理工程師，月薪二萬七千元，被
上訴人中學畢業，月薪人民幣五、六百元等兩造身分地位、經濟狀況、被上訴人精神
痛苦之程度，被上訴人請求二十萬元，尚屬相當。因而維持第一審所為上訴人離婚本
訴敗訴及被上訴人離婚、給付慰藉金二十萬元反訴勝訴部分之判決，駁回上訴人之上
訴，經核並無違誤。上訴論旨，徒就原審取捨證據、認定事實之職權行使，指摘原判
決其敗訴部分為不當，求予廢棄，非有理由。
據上論結，本件上訴為無理由。依民事訴訟法第四百八十一條、第四百四十九條第一
項、第七十八條，判決如主文。
中      華      民      國    八十九    年     十二     月     十五     日
                              最高法院民事第三庭
                                  審判長法官  范  秉  閣
                                        法官  朱  建  男
                                        法官  許  澍  林
                                        法官  鄭  玉  山
                                        法官  李  慧  兒
      右正本證明與原本無異
                                              書  記  官
中      華      民      國    八十九    年     十二     月     三十     日


司法院資訊處製作；財團法人民間司法改革基金會備份。
